【裁判字號】    89,小上,161
【裁判日期】    900221
【裁判案由】    損害賠償
【裁判全文】
臺灣高雄地方法院民事判決  八十九年度小上字第一六一號
    上  訴  人  甲○○
    訴訟代理人  乙○○
    被上訴人    立榮航空股份有限公司
    法定代理人  陳和憲
    訴訟代理人  丙○
右當事人間請求損害賠償事件，上訴人對於中華民國八十九年九月十五日本院高雄簡
易庭八十九年度雄小字第一四０九號第一審判決提起上訴，本院判決如左：
    主    文
原判決命上訴人給付逾新臺幣萬元部分，及該部分之利息暨假執行之宣告與訴訟費
用負擔之裁判均廢棄。
右廢棄部分，被上訴人在第一審之訴駁回。
上訴人其餘上訴駁回。
第一審、第二審訴訟費用由被上訴人負擔新臺幣壹仟陸佰捌拾柒元，由上訴人負擔新
臺幣柒佰貳拾參元。
    事    實
甲、上訴人方面：
一、聲明：
（一）原判決不利於上訴人部分廢棄。
（二）右廢棄部分，被上訴人於第一審之訴駁回。
二、陳述：除與原審判決書所載者相同茲予引用外，補稱：
（一）兩造訂立僱傭契約之初即已約定上訴人工作地點在高雄，原審未依法行使闡明
      權，令上訴人就該點為舉證，遽為對上訴人不利之判決，其判決自有違法。
（二）上訴人簽訂之聘僱合約書乃被上訴人預先印製之契約書，而被上訴人為國內知
      名財團，財大勢大，上訴人僅為初出社會之求職者，自無從與被上訴人磋商契
      約內容，則兩造所簽訂之聘僱契約書內容顯有違公序良俗、平等互惠原則，應
      為無效。
（三）縱兩造間聘僱契約為有效，依約被上訴人亦僅於有訓練與業務需要時，始得調
      派上訴人之工作地點，主張被上訴人調派上訴人至臺北工作，並非為對上訴人
      施以訓練，而係故意以調職之方式迫使員工離職，其行使權利已違反誠實信用
      原則。
（四）被上訴人公司係將上訴人任職之部門全數北遷，致上訴人於高雄已無法擔任相
      同之職務。
（五）主張被上訴人並未對上訴人施以任何訓練；且上訴人每月薪資僅新臺幣（下同
      ）二萬三千元，無法在臺北生活，並否認領得任何租屋津貼及機票。
（六）主張被上訴人並未因上訴人之離職受有任何損害；上訴人於被上訴人個別詢問
      調動意願時，即表明不願調往臺北並口頭表示擬予辭職，而於民國八十八年五
      月十日提出離職報告，並非無故曠職。
三、證據：提出招募公告剪報。
乙、被上訴人方面：
一、聲明：駁回上訴。
二、陳述：除與原審判決書所載者相同茲予引用外，補稱：
（一）依兩造間聘僱合約書第二條之約定，被上訴人基於訓練或業務需要，得調動上
      訴人之職務及工作地點，無庸經上訴人之同意。本件上訴人係在被上訴人公司
      「飛安室」任職，負責緊急事故發生時之處理、應變並監督公司飛航管制人員
      ，而被上訴人公司所有機體維修、機務作業現均委託第三人長榮航太股份有限
      公司處理，該公司在臺北，被上訴人公司緊急應變小組亦在臺北，主管機關交
      通部民航局亦設在臺北市，為聯繫及作業方便，被上訴人公司始於八十八年六
      月間將飛安室全數北移至臺北，目前被上訴人公司在高雄已無任何飛安單位。
（二）兩造間聘僱合約書第二條對於調動工作地點已有約定，茲被上訴人有業務上調
      動上訴人工作地點之需要，被上訴人對於調動工作地點之員工並有給予每月五
      千元之租屋津貼及臺北高雄往來機票六張，符合內政部七十四年九月五日（七
      四）臺內勞字第三二八四三三號函示雇主調動勞工工作之「１、基於企業經營
      上所必須。２、不得違反勞動契約。３、對勞工薪資及其他勞動條件，未作不
      利變更。４、調動後工作與原工作性質為其體能及技術可勝任。５、調動工作
      地點過遠，雇主應予以必要之協助。」五項原則，其調動自未違反誠實信用原
      則。且倘上訴人不願調動至臺北，被上訴人公司尚有其他職務得繼續留任高雄
      。
（三）上訴人係於八十八年五月十日經被上訴人調職前，即因連續曠職三日而遭被上
      訴人依工作規則第九章第四條第一項第二十五款之規定不經預告終止契約，自
      未能領取租屋津貼及臺北高雄往來機票。
（四）上訴人提出離職報告當日即未出勤，未依員工基本須知第十八點第一項第一款
      及勞動基準法第十五條第二項準用第十六條第一項之規定於十日前預告離職，
      致被上訴人受有損害，被上訴人自得依約請求上訴人賠償預定之損害額十萬元
      。
（五）兩造間聘僱合約書乃被上訴人公司確係針對地勤人員所預先製作之定型化契約
      ，上訴人不得更動契約內容，但仍能決定是否與被上訴人公司訂約。
（六）主張有對於上訴人施以訓練課程。
三、證據：提出聘僱合約書、員工基本須知、高雄市政府高市府勞二字第二一四七三
    號函、工作規則、離職報告、申議書、人事異動通知。
    理    由
一、本件被上訴人起訴主張兩造於八十七年九月七日訂立僱傭契約，約定甲方（即被
    上訴人）自同日起聘僱乙方（即上訴人）擔任地勤職員，試用期間為三個月，試
    用合格後，工作期限至九十年九月六日止，合約期滿後，倘均無相反之意思表示
    者，僱傭關係仍繼續有效，乙方不擬繼續服務時，須依相關規定預告甲方；為訓
    練暨業務所需，乙方願接受甲方不同職務或工作地點之調派；自聘僱之日起，有
    關乙方之服勤、調職及其他勞動關係等，均依甲方所訂之管理規則或中華民國勞
    動基準法之相關規定辦理；乙方於合約未滿而自請辭職或可歸責於乙方之因素而
    終止本約時，工作未滿一年者，須賠償甲方十萬元。惟上訴人竟自八十八五月十
    日起連續曠職三日，經被上訴人依工作規則之規定予以免職，爰依兩造間聘僱合
    約書第六條第一項之約定，請求上訴人賠償被上訴人十萬元，及自八十八年六月
    十八日起至清償日止按週年利率百分之五計算之利息。
    上訴人則以兩造訂立僱傭契約之初即已約定上訴人工作地點在高雄，上訴人簽訂
    之聘僱合約書乃被上訴人預先印製之契約書，內容顯有違公序良俗、平等互惠原
    則，應為無效，縱兩造間聘僱契約為有效，依約被上訴人亦僅於有訓練與業務需
    要時，始得調派上訴人之工作地點，主張被上訴人調派上訴人至臺北工作，係故
    意以調職之方式迫使員工離職，其行使權利已違反誠實信用原則，且被上訴人公
    司係將上訴人任職之部門全數北遷，致上訴人於高雄已無法擔任相同之職務，又
    被上訴人並未對上訴人施以任何訓練，主張被上訴人並未因上訴人之離職受有任
    何損害，上訴人於被上訴人個別詢問調動意願時，即表明不願調往臺北並口頭表
    示擬予辭職，而於八十八年五月十日提出離職報告，並非無故曠職等語，資為抗
    辯。
二、被上訴人起訴主張之事實，業據提出聘僱合約書、離職報告、申議書為證，聘僱
    合約書及離職報告內上訴人之簽章均為真正，並經上訴人於原審及本院言詞辯論
    期日當庭辨識後坦認屬實，除兩造訂立僱傭契約之初是否曾約定上訴人工作地點
    在高雄，該聘僱合約書之約定是否有違平等互惠、公序良俗原則而無效，以及上
    訴人是否已離職並非曠職、上訴人是否故意以調職之方式迫使員工離職而違反誠
    實信用原則外，均為上訴人所不爭，應堪信為真實。就被上訴人積欠上訴人薪資
    五千一百五十六元，應自被上訴人得向上訴人請求之金額中扣抵，以及上訴人對
    被上訴人之損害賠償義務並無確定清償期限，應自受催告時即支付命令送達上訴
    人之翌日亦即八十九年五月二十七日起，始需給付遲延利息部分，已經原審為對
    上訴人有利之判決，而被上訴人就該部份並未上訴，則該部份業已確定，合先敘
    明。
三、茲就兩造爭執之點分述如下：
（一）兩造間聘僱合約是否違反公序良俗、平等互惠原則而為無效部分：
    １按「依照當事人一方預定用於同類契約之條款而訂立之契約，為左列各款之約
      定，按其情形顯失公平者，該部分約定無效：免除或減輕預定契約條款之當
      事人之責任者。加重他方當事人之責任者。使他方當事人拋棄權利或限制
      其行使權利者。其他於他方當事人有重大不利益者。」修正之民法第二百四
      十七條之一固有明文；又修正之民法第二百四十七條之一之規定，於民法債編
      修正施行前訂定之契約，亦適用之，民法債編施行法第十七條亦有明定。
    ２本件兩造於八十七年九月七日簽訂之聘僱合約書係被上訴人針對地勤人員所預
      先製作者，此經被上訴人當庭自承無訛，自屬前揭法條所稱「依照當事人一方
      預定用於同類契約之條款而訂立之契約」，而應受該條文之限制；惟兩造間聘
      僱合約或其中部分約款是否有效，仍應以契約內容是否有法條所定四種顯失公
      平之情形為斷，不因被上訴人為經濟上強者，或該合約為被上訴人單方預先擬
      定即得謂其顯失公平而無效。
    ３查上訴人所簽署之聘僱合約書共僅十二條，條款內容亦不繁複，有該聘僱合約
      書附卷可稽，上訴人於簽約之初予以詳細閱覽並徹底瞭解約款內容，以上訴人
      之智識能力，應無困難，倘其簽約時竟未予注意，自不得於訂約近八個月並依
      約受僱於被上訴人公司、領得約定薪資、享有被上訴人公司員工昇遷、獎勵、
      福利等權利後，主張未詳閱合約而不受合約第六條關於損害賠償約款之拘束。
      且兩造聘僱合約第一條即約定上訴人僱傭期間自八十七年九月七日起至九十年
      九月六日止，共計三年，而依民法第四百八十八條第一項、第四百八十九條之
      規定，定有期限之僱傭契約，其僱傭關係本即至僱傭期滿時方消滅，僅有於當
      事人一方遇有重大事由時，方得於期限屆滿前終止契約，而該重大事由如係因
      當事人一方之過失而生者，他方並得向其請求損害賠償，是兩造間聘僱合約書
      第六條上訴人任職未滿三年即自請辭職或有可歸責情事遭解僱時需賠償被上訴
      人公司之約定，於法律之規定亦無違背；況本件被上訴人公司係經營航空旅客
      運輸業務，此為兩造所不爭，而機場飛機、旅客、行李、安檢之運作方式，飛
      機機體之維修、保養、清潔，班機起降、航次之聯繫調度，飛航安全管制等，
      要需相當之專業知識、技能，此乃眾所週知之事實，倘員工臨時短缺，被上訴
      人公司除另行招募人員須支出廣告、公告、面試、培訓等費用外，尚需負擔人
      員臨時短缺所造成之調度失衡、無法覓得適當人選、進而導致危險發生之風險
      ，故被上訴人公司依約保障上訴人至少三年受僱期間之際，預定上訴人違約造
      成被上訴人公司員工臨時短缺之損害賠償金額，至多僅生違約金是否過高之問
      題，咸難認有顯失公平、違反公序良俗、平等互惠原則之處。
    ４兩造間聘僱合約書既無顯失公平、違反公序良俗、平等互惠原則情形，已如前
      述，依私法自治、契約自由原則，該契約自屬有效，殆無疑義。
（二）被上訴人是否因可歸責於上訴人之事由終止兩造間聘僱合約而得依該約第六條
      第一項之約定，請求上訴人賠償部分：
    １本件上訴人自八十八年五月十日起即未出勤，被上訴人遂依工作規則第九章第
      四條第一項第二十五款之約定不經預告終止契約，已據被上訴人提出離職報告
      、申議書、員工基本須知、高雄市政府高市府勞二字第二一四七三號函、工作
      規則為證，核屬相符，且經上訴人當庭自承，應堪信為真。惟上訴人另辯稱係
      因被上訴人違反兩造僱傭契約就上訴人工作地點在高雄之約定，擬任意調派上
      訴人至臺北工作、故意以調職之方式迫使上訴人離職，被上訴人行使權利已違
      反誠實信用原則，其始於八十八年五月十日提出離職報告，並非無故曠職云云
      ，並提出招募公告剪報為憑。
    ２查兩造間聘僱合約書並未就上訴人工作地點為特別約定，有該合約書可考，被
      上訴人公司招募公告上雖載有「預定上班時間：八十七年八月下旬：高雄空廚
      大樓及高雄小港機場」，然該項記載是否僅係告知報名人將來受僱時之報到時
      間、地點，已非無疑，且該時間、地點並不確定，更難認係約定工作地點在高
      雄空廚大樓及高雄小港機場內，而不能擴及被上訴人機場或空廚大樓外之其他
      事務所、營業所；況兩造間聘僱合約書第二條已明定為訓練暨業務所需，上訴
      人願接受被上訴人不同職位或工作地點之調派，有該合約書在卷可參，是縱認
      兩造就上訴人之工作地點曾有約定，亦併已約定被上訴人得於訓練或業務需要
      時，予以變更、調動。
    ３再者，本件被上訴人公司自八十八年六月起，將「飛安室」全數北移至臺北，
      目前被上訴人公司在高雄已無任何飛安單位，而上訴人即受僱在被上訴人公司
      「飛安室」任職，負責緊急事故發生時之處理、應變並監督公司飛航管制人員
      ，又被上訴人公司所有機體維修、機務作業現均委託第三人長榮航太股份有限
      公司處理，該公司在臺北，被上訴人公司緊急應變小組亦在臺北，主管機關交
      通部民航局亦設在臺北市，為聯繫及作業方便，被上訴人公司始於八十八年六
      月間將飛安室全數北移至臺北，此亦均為兩造所不爭，蓋被上訴人公司既為營
      運上目的陸續將上訴人工作單位全數北遷至臺北，上訴人自無從強求獨留於高
      雄繼續擔任相同之職務，是被上訴人將上訴人隨同「飛安室」其他成員一併調
      派至臺北，確係基於業務上需要，而非違反誠實信用原則之權利濫用，應堪認
      定。
    ４且被上訴人對於調動工作地點之員工並有給予每月五千元之租屋津貼及臺北高
      雄往來機票六張，上訴人雖稱並不知悉被上訴人上述補助，且未曾受領該等補
      助云云，惟本件上訴人離職係在經被上訴人予以調動前，其未能領得上述補助
      ，自屬當然，要不得逕認被上訴人是項主張為不實；則兩造間聘僱合約書第二
      條既已明定工作地點之調動，被上訴人亦係基於業務上需要調動上訴人工作地
      點，被上訴人對於調動工作地點之員工復給予每月五千元之租屋津貼及臺北高
      雄往來機票六張，要已述及，參諸符合內政部七十四年九月五日（七四）臺內
      勞字第三二八四三三號函示雇主調動勞工工作之「基於企業經營上所必須。
      不得違反勞動契約。對勞工薪資及其他勞動條件，未作不利變更。調動
      後工作與原工作性質為其體能及技術可勝任。調動工作地點過遠，雇主應予
      以必要之協助。」五項原則，其調動於法顯無不合，上訴人之離職報告尚不生
      合法終止兩造間僱傭契約之效力。
    ５至若上訴人因不願接受被上訴人調動其工作地點而擬終止兩造間僱傭契約，依
      工作規則第九章第十條之約定，上訴人亦須於十日前預告被上訴人公司，其辭
      職始符兩造間僱傭契約之約定而生效力，上訴人既未於十日前預告終止契約，
      其任意辭職亦尚不生辭職效力。
    ６上訴人之離職報告既不生合法終止兩造間僱傭契約之效力，則上訴人依約仍須
      按時服勤，如無正當理由未出勤即為曠職，上訴人卻自八十八年五月十日起即
      未出勤，此經上訴人自承不諱，被上訴人依工作規則第九章第四條第一項第二
      十五款之約定不經預告終止契約，自係因可歸責於上訴人之事由終止兩造間聘
      僱合約，被上訴人依聘僱合約書第六條第一項之約定，請求上訴人賠償所受之
      損害，自屬有據。
（三）損害賠償之金額部分：
    １兩造間聘僱合約書第六條第一項約定上訴人於合約未滿而自請辭職或可歸責於
      上訴人之因素而終止本約時，工作未滿一年者，須賠償被上訴人十萬元，惟上
      訴人另以被上訴人並未對上訴人施以任何訓練，被上訴人並未因上訴人之離職
      受有任何損害，且上訴人每月薪資僅二萬三千元云云置辯。
    ２按約定之違約金過高者，法院得減至相當之數額，民法第二百五十二條定有明
      文。本院審酌上訴人每月薪資為二萬四千元，在被上訴人公司任職近八月，而
      被上訴人公司衡情應有給予上訴人實務見習機會及訓練，然始終未能提出足供
      參佐之證據、數額，且該公司自八十八年六月起，為業務上需要陸續北遷至臺
      北，前已述及，就遷移期間人員之調度、短缺應有預見及準備，上訴人突發性
      曠職經解僱所造成人員短缺之損害應較一般營運期間為低，以及上訴人之連續
      曠職起因於被上訴人擬變更其工作地點，致上訴人恐離鄉背井又無力負擔新工
      作地點消費水準而先行提出辭職等情，前已提及，認十萬元違約金尚屬過高，
      應以上訴人薪資月餘即三萬元為適當。
四、從而，本件被上訴人依兩造間聘僱合約書第六條第一項約定請求上訴人給付三萬
    元，及自支付命令送達上訴人之翌日即八十九年五月二十七日起至清償日止，按
    週年利率百分之五計算之利息，洵屬正當，上訴意旨就該部分求為廢棄，顯屬無
    稽，應予駁回，然被上訴人逾三萬元範圍之請求，則非有據，原審命上訴人給付
    逾三萬元及其利息、假執行之宣告部分，確有違誤，上訴意旨就該部分求為廢棄
    ，核有理由，爰廢棄該部分原判決，另為裁判如主文第二項所示。
五、本件事證已臻明確，兩造其餘攻擊防禦方法，於本判決結果不生影響，爰不一一
    論述，併此敘明。
六、據上論結，本件上訴一部有理由、一部無理由，依民事訴訟法第四百三十六條之
    一第三項、第四百四十九條第一項、第四百五十條、第七十九條但書判決如主文
    。
中      華      民      國    九十      年      二      月    二十一    日
                              臺灣高雄地方法院民事第一庭
~B審判長法官  謝靜雯
~B法      官  陳信伍
~B法      官  洪文慧
右為正本係照原本作成。
本判決不得上訴。
中      華      民      國    九十      年      二      月    二十三    日
~B法院書記官  陳惠玲


司法院資訊處製作；財團法人民間司法改革基金會備份。
